臺灣彰化地方法院民事判決　93年度訴字第512號
原　　　告　甲巳○
訴訟代理人　黃秀惠律師
　　　　　　甲ｈ○
　　　　　　蕭進能
　　　　　　黃絹
　　　　　　甲Ｓ○
被　　　告　財政部國有財產局台灣中區辦事處彰化分處
法定代理人　曾平輝
訴訟代理人　甲ｐ○
被　　　告　Ｙ○○
　　　　　　甲ｒ○
　　　　　　ｊ○○
　　　　　　ｇ○○
　　　　　　ｈ○○
　　　　　　ｅ○○
　　　　　　Ｕ○○
　　　　　　壬○○○
　　　　　　甲Ｐ○○
　　　　　　ｍ○○
　　　　　　甲Ｂ○
　　　　　　甲Ｃ○
　　　　　　Ｌ○○
上　一　人
訴訟代理人　甲丙○○
被　　　告　甲Ｏ○○
　　　　　　甲Ｄ
　　　　　　ｂ○
　　　　　　ｆ○○
　　　　　　ｓ○○
　　　　　　甲壬○
　　　　　　甲乙○○
　　　　　　Ｚ○○
　　　　　　甲卯○
　　　　　　林鈴
　　　　　　甲甲○
　　　　　　Ｗ○○
　　　　　　Ｖ○○
　　　　　　Ｏ○○
　　　　　　甲子○
　　　　　　甲戊○
　　　　　　甲庚○
　　　　　　甲酉○
　　　　　　甲Ｅ○
　　　　　　甲Ｆ○
　　　　　　甲Ｇ○
　　　　　　Ｔ○○
上　一　人
訴訟代理人　甲丁○
被　　　告　Ｑ○○
　　　　　　乙○○
　　　　　　丙○○
　　　　　　Ｄ○○○
　　　　　　丁○○
　　　　　　Ｇ○○
　　　　　　Ｐ○○
　　　　　　ｋ○○
　　　　　　宙○○
　　　　　　甲申○
　　　　　　Ｎ○○○○○○
　　　　　　Ｊ○○
　　　　　　甲辛○
　　　　　　Ｋ○○
　　　　　　Ｅ○○
　　　　　　Ｈ○○
　　　　　　Ｆ○○
　　　　　　甲Ｔ○
　　　　　　甲癸○
上　一　人
訴訟代理人　玄○○
被　　　告　彰化縣和美鎮公所
法定代理人　王水川
訴訟代理人　甲Ｒ○
　　　　　　甲ｓ
被　　　告　ｖ○○
　　　　　　Ｘ○○
　　　　　　Ｃ○○
　　　　　　己○○○
　　　　　　ｃ○○
　　　　　　甲戌○
　　　　　　甲ｉ○
　　　　　　癸○○○
　　　　　　甲辰○○
　　　　　　甲ｊ○
　　　　　　甲Ｉ○
　　　　　　甲Ｊ○
上　一　人
法定代理人　甲Ｋ○
被　　　告　甲ｋ○
　　　　　　甲Ｈ○○
　　　　　　甲Ｍ○○
　　　　　　卯○○
　　　　　　寅○○
　　　　　　子○○
　　　　　　甲○○○
　　　　　　丑○○
　　　　　　天○○
　　　　　　甲Ｘ○
兼上一　人
法定代理人　甲Ｖ○
被　　　告　甲Ｙ○
　　　　　　甲Ｚ○
　　　　　　甲ａ○
　　　　　　甲Ｗ○
　　　　　　甲Ｎ○
　　　　　　辛○○
　　　　　　甲丑○
　　　　　　甲寅○
　　　　　　庚○○
　　　　　　甲Ｑ○
上　一　人
訴訟代理人　甲Ｕ○
被　　　告　ｑ○○
　　　　　　甲Ｌ○
　　　　　　ｙ○○
　　　　　　ｌ○○
　　　　　　ｉ○○
　　　　　　甲己○
　　　　　　ｚ○○
　　　　　　ｘ○○
　　　　　　ｕ○○
　　　　　　ｔ○○
　　　　　　甲ｎ○
　　　　　　Ａ○○
　　　　　　Ｂ○○
　　　　　　ｏ○○
　　　　　　ｎ○○
　　　　　　ａ○○
　　　　　　甲未○
　　　　　　Ｓ○○
　　　　　　ｄ○○
　　　　　　戊○○○
　　　　　　甲ｍ○○
　　　　　　甲ｌ○
　　　　　　甲ｏ○
　　　　　　蔡麗花
　　　　　　甲亥○○
　　　　　　甲黃○
兼上一　人
訴訟代理人　甲玄○
被　　　告　甲Ａ○
上　一　人
訴訟代理人　甲ｇ○
被　　　告　甲ｄ○
　　　　　　甲ｃ○
　　　　　　甲ｆ○
　　　　　　甲ｅ○
　　　　　　未○○
　　　　　　酉○○
　　　　　　申○○
　　　　　　戌○○
　　　　　　亥○○
　　　　　　巳○○
　　　　　　辰○○
　　　　　　午○○
　　　　　　地○○
　　　　　　甲ｂ○○
　　　　　　甲地○
　　　　　　甲宙○
　　　　　　甲天○
　　　　　　葉姚麗卿
　　　　　　甲宇○
　　　　　　Ｍ○○
兼上一　人
法定代理人　甲ｑ○
訴訟代理人　宇○○
被　　　告　ｗ○○
　　　　　　Ｉ○○
　　　　　　甲午○
　　　　　　黃○○
　　　　　　ｒ○○
　　　　　　ｐ○○
上列當事人間請求分割共有物事件，本院於民國96年4月26日言
詞辯論終結，茲判決如下：
    主      文
被告Ｙ○○、甲ｒ○、ｊ○○、ｇ○○、ｈ○○、ｅ○○、Ｕ○○、壬○○○、甲Ｐ○○、ｍ○○等十人，應就被繼承人林人物
所遺坐落彰化縣和美鎮○○段八六三地號、地目建、面積八三八
二平方公尺土地，應有部分六六○分之一五辦理繼承登記。
被告甲Ｂ○、甲Ｃ○、Ｌ○○、甲Ｄ、甲Ｏ○○、ｂ○、ｆ○○
、ｓ○○、甲壬○等九人，應就被繼承人林宗平所遺上開土地，
應有部分六六○分之二○辦理繼承登記。
被告甲乙○○、Ｚ○○、甲卯○、林鈴、甲甲○、Ｗ○○、Ｖ
○○、Ｏ○○、甲子○、甲戊○、甲庚○、甲酉○、甲Ｅ○、甲
Ｆ○、甲Ｇ○、Ｔ○○、Ｑ○○、乙○○、丙○○、Ｄ○○○、
丁○○等二十一人，應就被繼承人林烈所遺上開土地，應有部分
為六六○分之二○辦理繼承登記。
被告Ｇ○○、Ｐ○○、ｋ○○、宙○○等四人，應就被繼承人林
蟶所遺上開土地，應有部分六六○分之六○辦理繼承登記。
被告甲申○、Ｎ○○○○○○、Ｊ○○、甲辛○、Ｋ○○等五人
，應就被繼承人林宗源所遺上開土地，應有部分六六○分之三
○辦理繼承登記。
被告甲Ｈ○○、甲Ｍ○○、卯○○、寅○○、子○○、甲○○○
、丑○○、甲Ｖ○、天○○、甲Ｘ○、甲Ｙ○、甲Ｚ○、甲ａ○
、甲Ｗ○等十四人，應就被繼承人李林勤所遺上開土地，應有部
分六六○分之二○辦理繼承登記。
被告甲ｉ○、癸○○○、甲辰○○、甲ｊ○、甲Ｉ○、甲Ｊ○、
甲ｋ○等七人，應就被繼承人蔡文怠所遺上開土地，應有部分六
六分之二辦理繼承登記。
兩造共有坐落彰化縣和美鎮○○段八六三地號、地目建、面積八
三八二平方公尺土地分割為如附圖方案及附表一所示（其中道路
部分由兩造按其等原應有部分比例維持共有，並供道路使用），
並按附表二所示金額互為補償（其中林鐵部分改為財政部國有財
產局台灣中區辦事處彰化分處，何王秀錦應更正為己○○○，林
啟鈴部分改由ｉ○○、ｌ○○各負擔二分之一，林人物、林宗平
、林宗源、林烈、林蟶、蔡林怠、李林勤等人部分由其等如附表
一所示之繼承人連帶負擔）。
訴訟費用新台幣壹拾肆萬肆仟參佰參拾柒元由兩造依附表一所示
原應有部分比例負擔（其中林人物、林宗平、林宗源、林烈、林
蟶、蔡林怠、李林勤等人部分由其等如附表一所示之繼承人連帶
負擔）。
    事實及理由
一、按訴狀送達後，原告不得將原訴變更或追加他訴。但訴訟標
    的對於數人必須合一確定時，追加其原非當事人之人為當事
    人者，不在此限。民事訴訟法第255條第1項第5款定有明文
    。又按當事人死亡者，承受訴訟人於得為承受時，應即為承
    受之聲明，他造當事人，亦得聲明承受訴訟，民事訴訟法第
    175條定有明文。本件分割共有物事件，係屬固有必要共同
    訴訟，於系爭分割土地之所有共有人間，有合一確定之必要
    ，故原告於起訴時，因地政機關誤載非本件原共有人之林騫
    （身分證統一編號Ｎ00000000）為原共有人並為土地所有權
    登記，致原告誤列訴外人林騫為被告，地政機關發現前開錯
    誤後已依職權更正為原共有人林騫（已於民國35年5月30日
    死亡），則原告於94年4月21日具狀撤回對訴外人林騫（身
    分證統一編號Ｎ00000000）之起訴，且追加原共有人林騫之
    繼承人Ａ○○等36人為被告；另原被告林啟鈴、林鉛財、高
    文元、林木樹、Ｒ○○、李順美等人於起訴後死亡，經原告
    聲明由其等之繼承人林金憶等人承受訴訟；而原被告林鐵部
    分，其應有部分已收歸國有，亦經被告財政部國有財產局台
    灣中區辦事處彰化分處聲明承當訴訟在卷，本院核與卷附土
    地登記謄本、戶籍謄本、繼承系統表均無不合，均應予准許
    。
二、本件除被告財政部國有財產局台灣中區辦事處彰化分處、甲
    Ｄ、ｂ○、黃○○、ｒ○○、Ｗ○○、甲戊○、Ｅ○○、甲
    癸○、和美鎮公所、ｖ○○、己○○○、辛○○、庚○○、
    甲Ｑ○、ｑ○○、ｉ○○外均受合法通知，而無正當理由未
    於最後言詞辯論期日到場，核無民事訴訟法第386條各款所
    列情形，爰依原告之聲請，由其一造辯論而為判決。
三、原告起訴主張：
  (一)坐落彰化縣和美鎮○○段863地號（重測前為中寮竹圍子
      小段83地號）、地目建、面積8382平方公尺（下稱系爭土
      地），係兩造所共有，應有部分如附表一所示，且兩造並
      無依物之使用目的不能分割之情形，各共有人之間亦無不
      分割約定，又無法達成協議，爰依法訴請分割系爭土地，
      其分割方法如附圖即彰化縣和美地政事務所95年6月21日
      土地複丈成果圖（下稱附圖方案）所示。
  (二)原共有人林人物於42年3月29日死亡，其繼承人被告Ｙ○○、甲ｒ○、ｊ○○、ｇ○○、ｈ○○、ｅ○○、Ｕ○○
      、壬○○○、甲Ｐ○○、ｍ○○等10人怠於為繼承登記，
      爰訴請渠等就渠等被繼承人林人物所遺系爭土地應有部分
      660分之15，辦理繼承登記。
  (三)原共有人林宗平於62年9月27日死亡，其繼承人被告甲Ｂ
      ○、甲Ｃ○、Ｌ○○、甲Ｄ、甲Ｏ○○、ｂ○、ｆ○○、
      ｓ○○、甲壬○等9人怠於為繼承登記，爰訴請渠等就渠
      等被繼承人林宗平所遺系爭土地應有部分660分之20，辦
      理繼承登記。
  (四)原共有人林烈於50年6月8日死亡，其繼承人被告甲乙○○
      、Ｚ○○、甲卯○、林鈴、甲甲○、Ｗ○○、Ｖ○○、
      Ｏ○○、甲子○、甲戊○、甲庚○、甲酉○、甲Ｅ○、甲
      Ｆ○、甲Ｇ○、Ｔ○○、Ｑ○○、乙○○、丙○○、Ｄ○○○、丁○○等21人怠於為繼承登記，爰訴請渠等就渠等
      被繼承人林烈所遺系爭土地應有部分660分之20，辦理繼
      承登記。
  (五)原共有人林蟶於12年12月23日死亡，其繼承人被告Ｇ○○
      、Ｐ○○、ｋ○○、宙○○等4人怠於為繼承登記，爰訴
      請渠等就渠等被繼承人林蟶所遺系爭土地應有部分660分
      之60，辦理繼承登記。
  (六)原共有人林宗源於83年4月26日死亡，其繼承人被告甲申
      ○、林麗香、Ｊ○○、甲辛○、Ｋ○○等5人怠於為繼承
      登記，爰訴請渠等就渠等被繼承人林宗源所遺系爭土地
      應有部分660分之30，辦理繼承登記。
  (七)原共有人李林勤於12年11月25日死亡，其繼承人被告甲Ｈ
      ○○、甲Ｍ○○、卯○○、寅○○、子○○、甲○○○、
      丑○○、甲Ｖ○、甲Ｙ○、甲Ｚ○、甲ａ○、甲Ｗ○等14
      人怠於為繼承登記，爰訴請渠等就渠等被繼承人李林勤所
      遺系爭土地應有部分660分之20，辦理繼承登記。
  (八)原共有人蔡林怠於94年8月31日死亡，其繼承人被告甲ｉ
      ○、癸○○○、甲辰○○、甲ｊ○、甲Ｉ○、甲Ｊ○、甲
      ｋ○等7人尚未為繼承登記，爰訴請渠等就渠等被繼承人
      蔡林怠所遺系爭土地應有部分66分之2，辦理繼承登記。
      並聲明：如主文所示。
四、被告方面：被告甲Ｄ、辛○○、Ｅ○○、ｂ○、黃○○、彰
    化縣和美鎮公所、甲Ｑ○、ｖ○○、甲Ｎ○、庚○○、甲午
    ○、ｏ○○、ｎ○○、酉○○、辰○○、ｊ○○、ｍ○○、
    Ｈ○○、Ｆ○○、ｚ○○、甲天○、葉姚麗卿、ｑ○○、Ｗ
    ○○皆同意原告分割方案；被告ｉ○○、ｌ○○願維持共有
    ；其餘被告對分割方案並未表示意見。
五、本件原告主張之上開事實，業據其提出繼承系統表、戶籍謄
    本、地籍圖謄本、土地登記謄本，並經本院會同地政人員到
    場勘驗詳細，製有勘驗筆錄、土地複丈成果圖等附卷可參，
    經核均相符，系爭土地又無不能分割之事由，兩造間亦未定
    有不分割之特約及期限等情，且有前開未辦理繼承登記之情
    事，是原告基於系爭土地共有人之共有物分割請求權，訴請
    被告Ｙ○○等繼承人分別就上開被繼承人所遺系爭土地應有
    部分，辦理繼承登記，並請求判決分割，核與前開規定並無
    不合，應予准許。
六、按台灣在日據時期本省人間之親屬及繼承事項不適用日本民
    法第四編 (親屬)、第五編 (繼承)之規定，而依當地之習慣
    決之（原大正11年9月18日敕令407號參照）。又卷附內政部
    致台灣省政府民政廳67.12.13台內地字81102號函略謂：「
    如無子，以立嗣為目的而收養異性男子為螟蛉子者，依照本
    部六十五年四月十二日台內戶字第679978號函釋其應繼分，
    與婚生子女同，雖其養親於立嗣後生育子女，而該嗣子女之
    應繼分，依照本部六十、八、三十台內地字第433363號函釋
    ，仍與婚生子女同」以觀，螟蛉子與婚生子同，被上訴人係
    螟蛉子，自有派下權，不因冠黃姓而受影響。又按養子女之
    婚生子女、養子女之養子女、以及婚生子之養子女，均得代
    位繼承。最高法院57年台上字第3410號民事判例、最高法院
    69年台上字第374號民事判決、大法官會議字釋第70號分別
    著有明文。則台灣光復前已開始之繼承事件，於光復後原則
    上仍應適用日據時期所行之繼承習慣，依當時之台灣習慣，
    遺產於兄弟間平等均分繼承之，不得以有長幼或親生與收養
    之別，而設有差等，且螟蛉子與親生子間之財產分配，各人
    應平等，是以原共有人林蟶於日據時代大正10年（民國10
    年）10月4日所收養子林嬌為林蟶之合法繼承人，則林嬌
    死亡後其繼承人Ｇ○○對被繼承人林蟶之所遺系爭土地亦
    有繼承權，故原告以被告Ｇ○○就林蟶應有部分有繼承權，
    應辦理繼承登記等於法有據，應予准許。
七、復按共有人因共有物分割之方法不能協議決定，而提起請求
    分割共有物之訴，應由法院斟酌當事人之聲請、共有物之性
    質、經濟效用及全體共有人之利益、意願等公平決定之。本
    院審酌原告提出如附圖即彰化縣和美地政事務所複丈日期95
    年6月21日複丈成果圖所示方案，各共有人分得之土地地形
    方正均能完整使用，並兼顧共有人之使用現況，認如附圖所
    示分割方法，符合共有人間利益之均衡及能使系爭土地發揮
    最大之效用，尚稱公允，應屬適當，兩造共有之系爭土地之
    分割方法，應判如主文第八項所示。
八、又按法院裁判分割共有物，除應斟酌各共有人之利害關係，
    及共有物之性質外，尚應斟酌共有物之價格，倘共有人中有
    不能按其應有部分受分配，或所受分配之不動產，其價格不
    相當時，法院非不得命以金錢補償之（最高法院57年台上字
    第2117號判例、63年台上字第2680號判例意旨參照）。關於
    系爭土地，兩造分配取得之土地面積與渠等以應有部分比例
    折算之土地面積互有增減，對此，其等同意送請永業不動產
    估價師事務所估算其等互為找補之金額，此與前揭判例意旨
    並無不合，爰依如附表二所示之估價結果作為補償基準，判
    命兩造間應相互補償之金額如附表二所示（其中林鐵部分改
    為財政部國有財產局台灣中區辦事處彰化分處，何王秀錦應
    更正為己○○○，林啟鈴部分改由ｉ○○、ｌ○○各負擔二
    分之一，林人物、林宗平、林宗源、林烈、林蟶、蔡林怠、
    李林勤等人部分由其等如附表一所示之繼承人連帶負擔）。
九、又原告已預納第一審裁判費用新臺幣（下同）14167元、地
    政規費82700元、鑑價費用46000元、法院聲請費270元、登
    報費用1200元，合計為144337元，另郵務費用4452元（因無
    法證明係為本件所支出，嗣經原告撤回此部分請求），故按
    原應有部分所示比例計算，各共有人負擔之訴訟費用比例各
    確定如附表所示。
十、訴訟費用負擔之依據：民事訴訟法第80條之1。
中　　華　　民　　國　  96  　年　　 5　　月　　 10   日
                  民事第一庭    法　官　葛永輝
以上正本係照原本作成。
如對判決上訴，應於判決送達後20日內向本院提出上訴狀。
中　　華　　民　　國　  96  　年　　 5　　月　　 10   日
                      　　　    書記官　田慧賢
